【裁判字號】    89,訴,3842
【裁判日期】    900410
【裁判案由】    給付仲介費
【裁判全文】
臺灣臺中地方法院民事判決  八十九年度訴字第三八四二號
    原      告  昇逸不動產投資顧問股份有限公司
    法定代理人  丙○○
    訴訟代理人  戊○○
    被      告  富吉特半導體股份有限公司
                        設台中.
    法定代理人  甲○○  住台中.
    訴訟代理人  丁○○  住台中.
                蔡得謙  律師
                鐘登科  律師
    複代理人    洪明儒  律師
右當事人間請求給付仲介費事件，本院判決如左：
    主      文
原告之訴及其假執行之聲請均駁回。
訴訟費用由原告負擔。
    事      實
甲、原告方面：
一、聲明：
    被告應給付原告新台幣（下同）五十九萬元，及自起訴狀繕本送達翌日民國八十
    九年十二月一日起至清償日止，按週年利率百分之五計算之利息；願供擔保，請
    准宣告假執行。
二、陳述：
  (一)被告公司於設立登記前，曾在台中市○○區○○路四十號二樓成立籌備處，並於
    八十九年四月十三日由其負責人甲○○找被告，要求原告代為居間仲介廠房，供
    被告公司廠房之用，兩造並言明，仲介費用以一個月租金計算。其後被告於原告
    之員工帶領觀看數處租賃標的物時，均在被告之員工出勤紀錄表上簽名，而該表
    上每張均載明帶看之地點日後如有承租，被告即應支付上揭仲介費。
  (二)嗣於八十九年四月二十八日經原告之員工即證人張志光帶被告之員工至台中市○
    ○區○路一二七之三號廠房，並由被告之員工乙○○在原告之員工出勤表上簽名
    ；因被告頗為滿意該廠房，且上開廠房之所有權人即訴外人林月霞之前亦已口頭
    同意由原告仲介，並願支付半個月之仲介費，當日證人張志光即以電話聯繫訴外
    人林月霞並獲得確認。次日證人張志光即至原告籌備處協商租賃事宜，原告要求
    證人張志光就廠房之租期、租金、配置水電及更改隔間等問題與訴外人林月霞協
    商，並承諾如出租人同意即可簽約。
  (三)而上開問題經證人張志光協調後，均已獲得解決，且將租金壓低至每月五十九萬
    元，證人張志光即自八十九年四月三十日起數次口頭上請被告訂約，被告則以需
    與負責人甲○○約時間，後又以該廠房風水不好或五月底再決定等理由拖延；詎
    被告為免給付仲介費之責任，竟再另找仲介業者安成公司居間仲介，並於同年五
    月底與訴外人林月霞簽約，而於五月二十六日遷入上開廠房。為此，訴請被告給
    付仲介費用五十九萬元，及自起訴狀繕本送達翌日即八十九年十二月一日起之法
    定遲延利息。
三、證據：提出名片一紙、原告公司員工出勤表四件及不動產客戶檔案資料一件、臺
    灣臺中地方法院檢察署檢察官八十九年度偵字第一四三二八號不起訴處分書一件
    等為證。並聲請訊問證人張志光、林月霞（嗣經捨棄）、張麗華。
乙、被告方面：
一、聲明：
    駁回原告之訴，如受不利判決，願供擔保，請准宣告免為假執行。
二、陳述：
  (一)本件原告自始即未取得居間報酬之請求權，查被告並非僅覓原告仲介尋求廠房，
    尚有委由工商不動產投資顧問有限公司、安成不動產仲介服務中心等仲介公司代
    尋；而依契約自由原則，被告本有選擇締約對象之自由，是被告由數家不動產仲
    介公司中，挑選其中可信賴或服務較好之公司進行締約，且在未明確表示與出租
    人訂約前，被告即無須給付仲介費，此為仲介業之交易慣例，是各家仲介公司之
    提案及服務，僅為被告之參考標準，且於被告滿意並與屋主完成契約後，始有給
    付仲介費之義務。被告公司之員工雖曾於原告之員工出勤表上簽名，惟僅係表示
    被告確曾履勘過原告所提案之廠房，惟被告仍不滿意該廠房復未表示同意與屋主
    訂約，原告自未取得居間報酬之請求權。
  (二)被告並未與原告就系爭事件單獨委由原告為居間契約之受任人，而係同時亦透過
    其他仲介業者介紹，且自己亦在找廠房，其後被告未與原告完成仲介契約，實係
    商業競爭下之當然結果。雖原告曾命其員工提供數案，且偕被告前往提案廠房勘
    察，惟因不符被告要求，故均未考慮；至於八十九年四月二十八日首次勘察本件
    系爭廠房時，被告亦確實認為風水不合而暫不予考慮，此由被告於同年五月間尚
    曾與位於台中市○○區○路十七號之川飛公司洽談購其廠房事宜，然因細節未談
    妥而未成交。其後係因被告公司之產品生產期限在即，急於覓得廠房，只得再考
    慮系爭廠房租賃之可能性，適有安成不動產仲介服務中心推薦系爭廠房，且提出
    較完整之資料供被告參考，被告認其服務較為可靠，故決定由安成不動產仲介服
    務中心完成仲介事宜，並給付三十萬元之服務費用；準此，被告係以正常工商交
    易習慣進行委託仲介事宜，其間行為均係合法，被告未與原告約定就系爭事件由
    原告單獨為居間契約之受託人，且原告亦未取得居間報酬之請求權，原告之請求
    應為無理由。
三、證據：提出臺灣臺中地方法院檢察署檢察官八十九年度偵字第一四三二八號不起
    訴處分書一件為證。
    理      由
一、原告主張被告於八十九年四月十三日要求原告代為居間仲介廠房，供被告公司廠
    房之用，並言明仲介費用以一個月租金計算，且被告於原告之員工帶領觀看數處
    租賃標的物時，均有在被告之員工出勤紀錄表上簽名，而該表上每張均載明帶看
    之地點日後如有承租，被告即應支付上揭仲介費。嗣於八十九年四月二十八日經
    證人張志光帶被告之員工至台中市○○區○路一二七之三號廠房，並由被告之員
    工乙○○在原告之員工出勤表上簽名；因被告頗為滿意該廠房，且上開廠房之所
    有權人即訴外人林月霞之前亦已口頭同意由原告仲介。次日證人張志光即至原告
    籌備處協商租賃事宜，原告要求證人張志光就廠房之租期、租金、配置水電及更
    改隔局等問題與訴外人林月霞協商，並承諾如出租人同意即可簽約。上開問題經
    原告協調解決後，被告竟以該廠房風水不好或五月底再決定等理由拖延訂約；且
    為免給付仲介費之責任，乃另找仲介業者安成公司居間仲介，並於同年五月底與
    訴外人林月霞簽約，而於五月二十六日遷入上開廠房，依約被告即有給付仲介費
    用之責任，為此請求被告應給付原告五十九萬元之仲介費及其法定遲延利息。被
    告則以原告自始即未取得居間報酬之請求權；因被告並非僅覓原告仲介尋求廠房
    ，且未就系爭事件單獨委由原告為居間契約之受任人，而依契約自由原則，被告
    本有選擇締約對象之自由，挑選可信賴或服務較好之公司進行締約，在未明確表
    示願與出租人訂約前，被告即無須給付仲介費。被告公司之員工雖曾於原告之員
    工出勤表上簽名，惟僅係表示被告確曾履勘過原告所提案之廠房，惟被告仍不滿
    意該廠房復未表示同意與屋主訂約，原告自未取得居間報酬之請求權。至於有關
    本件系爭廠房時，被告雖曾前往看過，但確實認為風水不合而暫不予考慮。其後
    係因被告公司之產品生產期限在即，急於覓得廠房，只得再考慮系爭廠房租賃之
    可能性，適有安成不動產仲介服務中心推薦系爭廠房，且提出較完整之資料供被
    告參考，被告認其服務較為可靠，故決定由安成不動產仲介服務中心完成仲介事
    宜，並給付三十萬元之服務費用；被告未與原告約定就系爭事件由原告單獨為居
    間契約之受託人，且原告亦未完成居間行為，其請求應為無理由等語資為抗辯。
二、原告主張被告有請其代為居間介紹廠房，並約定仲介費用以一個月租金計算，且
    被告於原告之員工帶領觀看數處租賃標的物時，均有在被告之員工出勤紀錄表上
    簽名，而該表上每張均載明帶看之地點日後如有承租，被告即應支付上揭仲介費
    。其後在八十九年四月二十八日經原告派員工即證人張志光帶被告之員工至台中
    市○○區○路一二七之三號廠房觀看，並被告確有承租該廠房等事實，業據原告
    提出名片一紙、原告公司員工出勤表四件及不動產客戶檔案資料一件等為證，且
    被告對此事實並不爭執，堪信原告主張此部分之事實為屬真實。惟原告主張其於
    帶被告前往看本件系爭廠房後，被告已經同意租用該廠房，及其已取得該廠房之
    所有權人即訴外人林月霞之同意出租予被告等情；則為被告所否認，並以其並未
    單獨委任原告代為居間介紹廠房，乃係同時委託多家仲介業者尋找廠房，且其自
    己亦有在找廠房等，且於與原告看過本件系爭廠房時，並未同意承租該廠房；其
    後承租該廠房，係因公司產品生產期限在即，急於覓得廠房，只得再考慮系爭廠
    房租賃之可能性，乃由服務較好之安成不動產仲介服務中心推薦系爭廠房，並與
    出租人訂約，及交付三十萬元之仲介費用等情置辯。原告主張被告於看過該廠房
    後已同意租用之事實，既為被告所否認，自應由原告就此事實負舉證之責任；雖
    原告舉其員工即證人張志光、張麗華為證，為其二人為原告之員工，所言不免偏
    頗原告，且該二證人所證僅足證原告確有偕同被告前往勘察本件系爭廠房，後確
    因被告尚有問題，故未簽訂契約，不足證被告於當時已同意與出租人訂約，且依
    原告所提出之員工出勤紀錄表記載，原告之員工即證人張志光復於八十九年五月
    十五日偕同被告至另一位於台中市○○區○路一號之廠房，有該紀錄表可證，果
    如原告所言，被告已於同年四月二十九日同意承租本件系爭廠房，則原告自無須
    再於同年五月十五日另提供不同地點廠房供被告選擇之餘地，足認被告此部分所
    辯，尚非無據。是本件所應審酌者為被告於與原告前往勘察本件系爭廠房時，雖
    在原告之員工出勤紀錄表簽名，且事後亦經他仲介公司之仲介而承租本件系爭廠
    房，是否即應依該員工出勤紀錄表上注意事項關於給付服務費之記載負給付之責
    任；及本件於原告帶被告前往勘察系爭廠房，是否已經認為媒介就緒，係被告故
    意拒絕履約，而得請求支付報酬。
三、按稱居間者，謂當事人約定，一方為他方報告訂約之機會，或為訂約之媒介，他
    方給付報酬之契約；又居間人以契約因其報告或媒介而成立者為限，得請求報酬
    ，民法第五百六十五條、第五百六十八條第一項分別定有明文。雖於媒介居間人
    已媒介就緒，而委託人故意拒絕訂約，依誠信原則，仍應支付報酬，惟究以居間
    人已經媒介就緒，始有報酬請求之可言，如尚未媒介就緒，自不得請求報酬。本
    件兩告並未就有關居間事宜，訂立書面契約，惟依原告所提分別曾於八十九年四
    月十三日、四月十七日、四月二十八日、五月十五日偕同被告之員工看過總共七
    處地點之廠房，有原告提出之員工出勤紀錄表四紙附卷可稽；且除本件原告主張
    被告應支付報酬外，其餘並無報酬請求之問題，為兩造所不爭執，探求當事人之
    真意，本件兩造因居間仲介廠房所成立之居間契約，非僅為將訂約之機會報告他
    方之報告居間，而係訂約之媒介之媒介居間，且原告所提供可承租之廠房，仍需
    視是否適合被告，而由被告決定是否承租，並於契約因原告之媒介而成立者為限
    ，始得請求報酬；且依前揭法律規定之說明，如原告已經依被告之要求媒介就緒
    ，被告復故意拒絕訂約，則依誠信原則，被告始應支付報酬。
四、原告主張被告之員工已在其指派員工帶看廠房時，在其員工出勤錄表上簽名，是
    被告自應依該紀錄表上注意事項關於「凡經本公司員工帶看上開地點之土地、廠
    房的客戶，日後如有承買或承租上開地點之土地、廠房時，客戶願支付昇逸不動
    產投資顧問股份有限公司服務費用。其費用如下：1.承租客戶須付月租金一個月
    為服務費。2.承買客戶須支付成交總價百分之一為服務費。」記載之約定支付報
    酬。而原告確曾經帶被告前往本件系爭廠房看過，且其後被告亦有承租該廠房等
    。惟查，原告所提出之該員工出勤紀錄表，依其記載之形式，其目的顯為原告內
    部為考核員工出勤狀況所用者，並非供原告與被告為關於居間契約之訂立所為之
    書面；原告之客戶在該出勤表上簽名，僅足認原告之員工確有在該紀錄表上所記
    載之時間、地點經由原告之員工帶領至該處看廠房，不足認經由原告帶看之客戶
    ，如在其員工出勤紀錄表上簽名，即表示有嗣後不論任何原因，只要客戶有承租
    或承買原告帶看之土地或廠房，其客戶均應支付居間報酬。且原告既為專業從事
    不動產投資顧問之股份有限公司，有關與客戶間之居間仲介契約條款，自宜以書
    面訂立，詳為規範兩造之權利義務，而非在內部供考核用之員工出勤考紀錄表上
    ，僅以附註之方式，任意賦予客戶法律上之義務。且如前所述，本件兩造之居間
    契約，並非報告居間，而係媒介居間，需被告之訂立契約係因原告之媒介而成立
    者，原告始得請求支付報酬，亦非僅於原告帶往看過該廠房，並在員工出勤紀錄
    表上簽名，而其後已承租系爭廠房，原告即得請求被告支付報酬。是原告主張被
    告已在其員工出勤紀錄表上簽名，並其後已承租該廠房，而謂被告應支付報酬，
    應屬不可採。
五、又原告於提供本件系爭廠房供被告參考時，被告並未同意承租，業如前述，且依
    原告提出八十九年五月十五日之員工出勤紀錄表亦可推知八十九年四月二十八日
    原告所提供之本件系爭廠房被告並未同意承租，已難認原告已經媒介就緒。再就
    出租人方面，原告雖主張出租人有口頭上同意廠房由其代為出租，惟並未訂立契
    約等；然查該廠房之所有權人即訴外人林月霞，並未委託原告代為出租，而係在
    廠房外側張貼公告並留下聯絡電話，任何人均可與之聯繫承租事宜等，業已據其
    在臺灣臺中地方法院檢察署八十九年度偵字第一四三二八號原告對被告之法定代
    理人甲○○等人提出詐欺告訴之案件，於檢察官偵查時到庭證述明確，亦有該八
    十九年度偵字第一四三二八號不起訴處分書在卷可查，足見原告於八十九年四月
    二十八日與被告前往系爭廠房勘察之前後，並未取得出租人同意由被告承租該處
    廠房之承諾，且有關租賃之細節諸如租賃期間、租金金額、押租金及廠房設計之
    變更等，均未經原告搓商確定，自難認原告已就系爭居間事宜，已經媒介就緒；
    是雖被告其後另經由他人之居間媒介而承租系爭廠房，惟其訂約既非因原告之媒
    介而成立者，且原告復未就此居間事宜已為媒介就緒，原告主張係被告為免支付
    報酬故而拖延簽約，是被告應支付報酬等情，亦不足採。
六、綜上所述，原告之主張既均不可採，且被告所辯其之承租系爭廠房非經由原告之
    媒介而成立者等情，堪值採信。從而，原告依居間之法律關係，訴請被告給付五
    十九萬元之報酬及其法定遲延利息，為無理由，應予駁回。
七、原告之訴既經駁回，其假執行之聲請即失所附麗，應併予駁回。
據上論結，本件原告之訴為無理由，依民事訴訟法第七十八條，判決如主文。
中      華      民      國    九十      年      四      月      十      日
                             臺灣臺中地方法院民事第三庭
~B法      官  林源森
右為正本係照原本作成
如不服本判決，應於判決送達後二十日內，向本院提出上訴狀。
中      華      民      國    九十      年      四      月      十一    日
~B法院書記官


司法院資訊處製作；財團法人民間司法改革基金會備份。
